【裁判字號】    89,上,153
【裁判日期】    891120
【裁判案由】    塗銷土地所有權移轉登記等
【裁判全文】
臺灣高等法院花蓮分院民事判決  八十九年度上字第一五三號
      上  訴  人  乙○○
      訴訟代理人  曾泰源律師
      複代理人    黃健弘律師
      被  上訴人  甲○○
      訴訟代理人  余道明律師
右當事人間塗銷土地所有權移轉登記等事件，上訴人對於中華民國八十九年七月十二
日臺灣花蓮地方法院八十九年訴字第一四五號第一審判決提起上訴，本院判決如左：
      主      文
上訴駁回。
第二審訴訟費用由上訴人負擔。
      事實與理由
一、本件被上訴人起訴主張：（一）上訴人乙○○於民國（下同）七十九年元月十日
    ，未徵得伊同意，擅將伊託其保管之土地移轉所需之相關證件及花蓮市○○段一
    四七０號土地所有權狀委託訴外人黃淑惠代理，以買賣名義向花蓮地政事務所申
    辦土地移轉登記，登載於上訴人之子施金廷名下，經伊發現要求上訴人將土地移
    轉回被上訴人，然上訴人再三推拖，雖將移轉於施金廷名下之該筆土地所有權狀
    交與被上訴人保管，惟遲遲不為塗銷移轉登記。詎上訴人乙○○及其妻林曉羚，
    明知前項土地所有權狀已交伊保管，竟於八十一年三月四日以施金廷法定代理人
    身分，向花蓮地政事務所謊報遺失權狀，並申請補發土地所有權狀（此部分業經
    台灣高等法院花蓮分院八十八年度上易字第二七九號判決確定在案），上訴人於
    取得補發之土地權狀後，聲稱系爭土地為其所有，係其為購買系爭土地，而以被
    上訴人榮民身份，向國有財產局承購得享折扣之優惠，被上訴人為上訴人承購系
    爭土地之人頭，且於不法取得補發之權狀，對外誣稱被上訴人所持有之權狀係被
    上訴人至其家中竊取，嚴重侵犯被上訴人之人格權（名譽），造成被上訴人精神
    損害，爰依民法第一百九十五條請求判決：上訴人乙○○應給付被上訴人新台幣
    陸拾萬元（被上訴人於原審起訴，另對於上訴人請求塗銷土地所有權移轉登記，
    及對於一審被告林曉羚請求給付賠償金部分，均經原審判決被上訴人敗訴，上開
    部分未經被上訴人提起上訴）。原審為上訴人應給付被上訴人新台幣陸拾萬元之
    判決，並無不合，上訴人提起上訴，為無理由，請予駁回。
二、上訴人則以：（一）系爭土地由被上訴人於七十四年間取得所有權，嗣於七十八
    年時，被上訴人與上訴人、林曉羚達成協議：「由施某夫婦照顧被上訴人，並於
    日後料理被上訴人後事，被上訴人則同意將上揭土地及其上房屋交由施氏夫婦管
    理並移轉登記於施氏夫婦之子施金廷名下，俟被上訴人去世後再交還被上訴人在
    大陸之親人」，上訴人及林曉羚即本上揭協議，於七十九年一月十日以買賣為名
    ，將上揭土地移轉登記於其子施金廷名下。且上訴人曾與被上訴人於八十二年六
    月一日協議，就系爭土地由上訴人乙○○以三十萬元補償予被上訴人，並讓被上
    訴人永久無償使用系爭房地，除當場給付十五萬元，另尾款十五萬元，以存證信
    函附匯票之方式清償，故乙○○與林曉羚間之信託契約，因上開和解書之訂立而
    終止，雙方並就系爭土地達成買賣之協議，該協議並兼具第三人利益契約性質。
    （二）上訴人及其妻林曉羚刑事判決有罪之犯罪事實，乃伊等明知系爭土地所有
    權狀未遺失，然卻謊稱遺失而申請補發，而非伊等擅將系爭土地移轉登記於其子
    施金廷名下，上訴人與施金廷、林曉羚並無侵權行為犯意之聯絡。而上訴人於刑
    事案件中之陳述，係伊於刑案中為己之合法辯詞，並無侵害被上訴人人格權，且
    被上訴人所稱損害均係財產上之損害，其訴請上訴人應賠償精神上之損害，並無
    所據等語置辯。詎原審仍為上訴人應給付被上訴人六十萬元之判決，疏有違誤，
    爰提起上訴，請求判決：（一）原判決不利於上訴人部分廢棄。（二）該不利部
    分，被上訴人在第一審之訴駁回。（三）一、二審訴訟費用由被上訴人負擔。
三、查本件兩造爭執要點厥為：上訴人乙○○於刑事案件審理中陳稱「所有權狀可能
    係被上訴人竊取」，是否侵害被上訴人之人格權（名譽）一節？
    查上訴人乙○○於台灣花蓮地方法院八十八年度易字第二八一號刑事案件審理中
    ，確有陳稱：「當時他（指被上訴人甲○○）與我們一起住，可能是他偷了權狀
    」等語，有該筆錄附於八十八年易字二八一號刑事卷宗第三三頁反面可稽，亦為
    上訴人所自承。上訴人雖抗辯：（一）依刑事訴訟法之規定，審判長每調查一證
    據畢，應詢問被告有無意見，被告無認罪之義務，其為己為無罪之陳述乃為己合
    法權利之行使，而非惡意詆譭個人人格權，上訴人所為上開陳述係因刑案被提起
    公訴後所為應訊過程之無罪答辯，非對外之言論發表。（二）上訴人於庭訊中並
    無堅決指認被上訴人偷取權狀之意，故上開陳述應屬自衛。（三）刑法第三百十
    一條所指保護合法之利益者不罰，上訴人之陳述即為此項保護合法利益之舉，故
    應無構成侵權行為可言云云。惟按（一）上訴人乙○○因與被上訴人就系爭土地
    協商未成，知悉被上訴人聲請調解，塗銷所有權登記，及以申請補發方式取得新
    所有權狀乙節，業經調閱前開刑事卷宗審認無訛。（二）上訴人前開陳述，與其
    刑事案件犯罪事實無涉。（三）本件上訴人所為，核與「刑法上妨害名譽成立，
    固以公然侮辱或意圖散布於眾而指摘或傳述足以毀損他人名譽之事為要件，惟在
    民法上，若已將足以毀損他人名譽之事表白於特定第三人，縱未至公然侮辱之程
    度，且無散布於眾之意圖，亦應認係名譽之侵害，蓋既對於第三人表白足以毀損
    他人名譽之事，則其人之社會評價不免因而受有貶損，上訴人上開侮辱文詞，除
    台南地院承辦及相關人員已經閱悉外，承辦該抗告事件之台灣高等法院台南分院
    合議庭審判長及法官等，必亦已閱悉其內容，被上訴人之品德、聲譽、社會一般
    評價因而受有貶損，上訴人之行為顯已侵害被上訴人名譽權，從而被上訴人請求
    上訴人賠償慰撫金，自屬有據」，最高法院八十六年台上字第三０五號判決意旨
    相符，可資參照。（四）上訴人乙○○前開於刑事案件中所為被上訴人偷竊權狀
    之陳述，核與其有無偽造文書一節，並無關聯，其上開陳述並非因自辯或保護合
    法利益，以善意發表之言論，復與公共利益亦無關涉，應可認定。（五）揆諸常
    情，上訴人前開故意捏造之陳述，已侵害被上訴人之名譽即人格權，應臻明確，
    被上訴人之精神因上訴人之侵害，受有損害，亦堪認定，上訴人乙○○前開抗辯
    不足為憑。
四、按不法侵害他人之身體、健康、名譽、自由、信用、隱私、貞操，或不法侵害其
    他人格法益而情節重大者，被害人雖非財產上之損害，亦得請求賠償相當之金額
    。民法第一百九十五條第一項定有明文。本件上訴人乙○○前開陳述，侵害被上
    訴人之名譽，已如上述，從而，本件被上訴人起訴請求上訴人賠償精神慰撫金，
    核屬有據。查本院斟酌：被上訴人將其僅有之財產，協議登記予上訴人乙○○之
    子施金廷名下，原期望上訴人乙○○照顧其生活並於其百年後料理其後事，嗣被
    上訴人向上訴人乙○○請求返還土地遭拒，被上訴人乃與其簽訂和解書約定由其
    支付三十萬元購買該土地，惟上訴人於八十八年十月七日（存證信函回執、前開
    高院卷六十五頁）始付清價金，其於前開刑事案件審理中，猶一再陳稱該土地係
    其以被上訴人名義購得，其中並陳述系爭土地所有權狀可能係被上訴人竊得等語
    ，被上訴人因不了解法律及基於與上訴人乙○○之情誼及信賴，致其畢生財產系
    爭土地現已屬上訴人乙○○所有，詎上訴人竟忘恩而為前開陳述，對被上訴人精
    神上造成之痛苦至深且鉅，被上訴人為一未受教育之老榮民，賴終生俸及打零工
    維生，且已婚而有一八歲之幼子，而上訴人訴訟代理人雖稱上訴人乙○○現無業
    ，教育及經濟情況不明，惟上訴人方四十二歲之青壯年，再做奮發當有可為，且
    其僅以三十萬元之低價取得被上訴人公告現值（八十八年）達九三五、０００元
    之土地等一切情狀，認為被上訴人請求上訴人乙○○賠償精神慰撫金六十萬元為
    適當，應有理由。經核原審就此部分，為被上訴人勝訴之判決，並無不合，上訴
    人仍執陳詞上訴，為無理由，應予駁回。
五、本案事證已臻明確，兩造其餘攻擊防禦方法，核與本件判決結果不生影響，自毋
    庸再逐一論究，合併敘明。
據上論結，本件上訴為無理由，依民事訴訟法第四百四十九條、第七十八條判決如主
文。
中      華      民      國    八十九    年      十一  月    二十     日
                                        審判長法官   謝  志  揚
                                              法官   何  方  興
                                              法官   闕  銘  富
右為正本係照原本作成。
本件不得上訴。
                                        法院書記官   邱  廣  譽
中      華      民      國    八十九    年      十一  月    二十     日


司法院資訊處製作；財團法人民間司法改革基金會備份。
